【裁判字號】    97,台上,5364
【裁判日期】    971024
【裁判案由】    常業詐欺
【裁判全文】
最高法院刑事判決            九十七年度台上字第五三六四號
上  訴  人  甲○○
上列上訴人因常業詐欺案件，不服台灣高等法院台中分院中華民
國九十四年十月二十六日第二審判決（九十四年度金上訴字第一
四四一號，起訴案號：台灣台中地方法院檢察署九十三年度偵字
第二０八一二號、九十四年度偵字第一一六五號、九十四年度偵
緝字第一一０號），提起上訴，本院判決如下：
    主  文
上訴駁回。
    理  由
按刑事訴訟法第三百七十七條規定，上訴於第三審法院，非以判
決違背法令為理由，不得為之。是提起第三審上訴，應以原判決
違背法令為理由，係屬法定要件。如果上訴理由書狀並未依據卷
內訴訟資料，具體指摘原判決不適用何種法則或如何適用不當，
或所指摘原判決違法情事，顯與法律規定得為第三審上訴理由之
違法情形，不相適合時，均應認其上訴為違背法律上之程式，予
以駁回。本件原判決已敘明依憑上訴人甲○○於檢察官訊問及第
一審之自白，及原判決附表（下稱附表）一所示被害人洪吉源等
人、證人林柏超、鍾丁山、魏庭康、廖慧娟於警詢或檢察官訊問
時所為指證，並有銀行自動櫃員機交易明細表、存摺存款交易查
詢表、開戶資料等在卷可稽，暨行動電話機具、存摺、金融卡等
扣案可資佐證。對於上訴人所辯：伊不知詐欺集團係以伊領取之
銀行帳戶存摺行詐，並未參與云云，何以不足採取，亦已憑卷內
證據資料，於理由內詳為指駁說明。因而撤銷第一審之科刑判決
，改判仍依九十四年二月二日修正公布、九十五年七月一日施行
前（下稱修正前）刑法第五十五條之牽連犯規定，從一重論處上
訴人共同常業詐欺罪刑。已詳敘所憑之證據，及其認定之理由，
所為論斷與卷內證據資料相符，從形式上觀察，並無何違背法令
之情形存在。上訴意旨略以：(一)原判決認定上訴人犯九十五年五
月三十日修正公布、九十五年七月一日施行前洗錢防制法（下稱
修正前洗錢防制法）第九條第一項之罪，於事實欄並未記載上訴
人所屬詐欺集團係以哪些銀行帳戶掩飾常業詐欺犯罪所得財物，
不足據以論罪科刑，有判決理由矛盾之違法。(二)上訴人係代詐欺
集團出面代領存摺，每次獲得新台幣（下同）五百元之報酬，總
計取得一萬元，並未實際參與詐欺，充其量僅為幫助犯，原判決
卻認定上訴人係共同正犯，有適用法則不當之違法。(三)被害人將
金錢匯入詐欺集團指定之銀行帳戶，係詐欺行為之一部，並未另
有掩飾犯罪所得財物行為，又被害人對該等銀行帳戶知之甚詳，
可以提供警方據以追查，亦無掩飾犯罪所得財物之效果，不能認
定有何掩飾行為。何況上訴人犯罪所得僅一萬元，實難認為係屬
洗錢防制法所稱重大犯罪。原判決認定上訴人成立修正前洗錢防
制法第九條第一項之罪，有判決適用法則不當之違法。(四)原判決
理由並未說明科刑有審酌刑法第五十七條、第五十八條所定情形
，亦未記載該等法條，不合刑事訴訟法第三百十條第三款規定，
有判決理由不備之違法云云。經查：(一)原判決於事實欄已記載由
不詳姓名、年籍綽號「小婷」等成年人所組成詐欺集團，以收購
等方法取得附表一、二所示之匯入帳戶，由上訴人出面領取內有
各該匯入帳戶之存摺、金融卡、印章等物品之郵件，經分門別類
整理，再交付詐欺集團成員，俾供被害人匯款之用，以掩飾詐欺
犯罪所得財物等語。上訴意旨指稱原判決事實欄並未記載詐欺集
團係以哪些銀行帳戶掩飾犯罪所得財物云云，並非依據卷內訴訟
資料所為具體指摘之上訴第三審適法理由。(二)原判決已敘明上訴
人參加詐欺集團，出面領取並整理被害人匯入帳戶之存摺、金融
卡、印章，俾供被害人匯款之用，以掩飾詐欺犯罪所得財物，因
而認定上訴人與詐欺集團人員有犯意聯絡及行為分擔。至於上訴
人實際獲取犯罪所得財物多寡，就認定上訴人有犯意聯絡及行為
分擔不生影響。原判決認定上訴人係共同正犯，而非幫助犯，自
無不合。(三)修正前刑法第三百四十條之常業詐欺罪，係屬修正前
洗錢防制法第三條第一項第五款所定重大犯罪。原判決已詳為說
明其認定上訴人應成立修正前洗錢防制法第九條第一項之罪所憑
依據（見原判決理由二），尚無不合，並無判決適用法則不當之
違法。(四)原判決已說明科刑時「審酌被告甲○○曾有妨害兵役治
罪條例之前科，難認素行良好，有台灣高等法院被告前案紀錄表
、台灣台中地方法院檢察署刑案資料查註紀錄表各一紙在卷足參
，被告甲○○正值盛年，不思以正途賺取所需，其中被告甲○○
領取人頭帳戶，參與犯罪集團作為詐欺他人錢財之工具，冀求從
中謀取利益，此舉不只嚴重破壞社會秩序，以人頭帳戶供被害人
等匯款轉帳工具，增加查緝主謀者之困難，所生危害已深且廣，
惟被告犯後尚能坦承罪行，犯後態度良好，斟酌被告甲○○參與
詐欺集團之時間僅有一個月餘，參與之程度及情節並非至重，犯
罪後供承犯行無隱等一切情狀」（見原判決理由四第三二行至第
四二行）。原判決科刑時所審酌具體情狀，核與刑法第五十七條
所定應審酌之事項無殊，而刑法第三百十條第三款係規定判決理
由應記載「科刑時就刑法第五十七條或第五十八條規定事項所審
酌之情形」，並非刑法第五十七條或第五十八條之條文。原判決
並未科罰金刑，即無審酌刑法第五十八條規定之必要。原判決與
刑事訴訟法第三百十條第三款之規定尚屬不悖，並無判決理由不
備之違法。又刑法於九十四年二月二日修正公布、九十五年七月
一日施行，雖將修正前刑法第三百四十條之常業詐欺罪，予以刪
除，然依該次修正第二條第一項規定之從舊從輕原則，既仍以適
用「行為時」之舊法為有利（按該次修正同時亦刪除「連續犯」
規定，就原屬常業犯、連續犯者，改為一行為一罪一罰），則原
審於九十四年十月二十六日判決時適用修正前規定，論以常業詐
欺罪，而未及說明修正前後規定之比較適用，既於判決結果不生
影響，仍屬適法。再中華民國九十六年罪犯減刑條例係九十六年
七月四日制定公布、九十六年七月十六日施行，原審判決時，未
及適用同條例予以減刑，自無違法可言。本件上訴人所犯之罪，
倘合於中華民國九十六年罪犯減刑條例所定減刑條件，應由同條
例第八條第一項所定得聲請減刑之人，於判決確定後，依法聲請
減刑，併此說明。上訴意旨仍執前詞，再為事實上之爭執，或徒
憑己見，就原審取捨證據與判斷其證明力之適法行使，及判決內
已明白論斷之事項，任意指摘為違法，並非適法之上訴第三審理
由。其上訴違背法律上之程式，應予駁回。
據上論結，應依刑事訴訟法第三百九十五條前段，判決如主文。
中    華    民    國  九十七  年    十    月  二十四  日
                      最高法院刑事第六庭
                          審判長法官  洪  清  江
                                法官  韓  金  秀
                                法官  林  勤  純
                                法官  李  錦  樑
                                法官  陳  國  文
      本件正本證明與原本無異
                                      書  記  官
中    華    民    國  九十七  年   十一   月    四    日
                                                      Ｅ


司法院資訊處製作；財團法人民間司法改革基金會備份。
